臺灣嘉義地方法院民事判決
110年度嘉簡字第74號
原      告  周泰誠  
訴訟代理人  潘慶運  
被      告  陳福龍（即陳黃雅之繼承人）

            陳明德（即陳黃雅之繼承人）

兼  上一人
訴訟代理人  陳明璋（即陳黃雅之繼承人）    

被      告  陳明達（即陳黃雅之繼承人）

            陳淑賢（即陳黃雅之繼承人）

上列當事人間請求塗銷抵押權設定登記事件，本院於民國110年3
月2日言詞辯論終結，判決如下：
    主      文
被告應辦理坐落嘉義縣○○鎮○○○段○○○○段0000地號土地之抵押權
權利人陳黃雅之繼承登記。
確認被告就原告所有嘉義縣○○鎮○○○段○○○○段0000地號土地所設
定如附表所示之抵押權所擔保之債權不存在。 
被告應將如附表所示之抵押權登記予以塗銷。
訴訟費用由被告連帶負擔。  
    事實及理由
一、被告陳福龍、陳明達經合法通知，未於言詞辯論期日到場，
    核無民事訴訟法第386條所列各款情形，爰依原告之聲請，
    由其一造辯論而為判決。
二、原告主張：原嘉義縣○○鎮○○○段○○○○段00地號其上原有抵押
    權人陳黃雅之抵押債權（收件年期：民國44年，抵押權字號
    ：林地字第000125號，擔保債權總金額：稻谷4萬台斤正-折
    合新台幣4萬元正，存續期間自44年3月1日至45年2月28日）
    ，自收件登記迄今原抵押權人陳黃雅及其全體繼承人從未請
    求清償及實行抵押權，系爭抵押債權及抵押權顯已逾民法第
    125條及同法第880條所規定最多延長至20年之消滅時效期間
    而不存在，至為灼然。又原告係於鈞院107年度司執字第405
    60號強制執行拍賣取得原21地號土地持分已如前述，縱使系
    爭抵押債權及抵押權尚未罹於消滅時效，然原告所繳納之拍
    賣價金達新臺幣（下同）60萬元遠逾系爭抵押權擔保債權金
    額4萬元，且該強制執行案件分配表依法應已提列抵押權人
    受償金額4萬元，是以被告之抵押債權業已全部受償，被告
    應將於原告所有嘉義縣○○鎮○○○段○○○○段0000地號土地（下
    稱系爭土地）其上抵押權登記予以塗銷，綜上所述，原告所
    有系爭土地其上之抵押權所擔保之抵押債權已因罹於消滅時
    效而不存在，或縱未罹於時效亦因實行分配足額受償，故被
    告陳福龍即陳黃雅之繼承人、陳明璋即陳黃雅之繼承人、陳
    明德即陳黃雅之繼承人、陳明達即陳黃雅之繼承人、陳淑賢
    即陳黃雅之繼承人應將系爭抵押權登記予以塗銷等語。並聲
    明：㈠請求確認被告陳福龍即陳黃雅之繼承人、陳明璋即陳
    黃雅之繼承人、陳明德即陳黃雅之繼承人、陳明達即陳黃雅
    之繼承人、陳淑賢即陳黃雅之繼承人就原告所有嘉義縣○○鎮
    ○○○段○○○○段0000地號其上之抵押權登記（民國44年收件，
    抵押權字號：林地字第000125號，設定權利範圍：1分之1，
    擔保債權總金額：稻谷4萬台斤正-折合新台幣4萬元正，存
    續期間：自44年3月1日至45年2月28日）所擔保債權新台幣4
    萬元不存在。㈡被告陳福龍即陳黃雅之繼承人、陳明璋即陳
    黃雅之繼承人、陳明德即陳黃雅之繼承人、陳明達即陳黃雅
    之繼承人、陳淑賢即陳黃雅之繼承人應將前項抵押權設定登
    記辦理繼承登記後予以塗銷。
三、被告陳明璋、陳明德、陳淑賢則以：有關大林鎮甘蔗崙段甘
    蔗崙小段21地號所有權原由陳明璋、陳明德、陳淑賢、陳明
    達因繼承陳黃雅女士遺產而四人共有持分。後陳明達部分因
    債權，其土地被拍賣，由原告購得。査本案原係陳明達債權
    人為了債權將陳明達土地標售所衍生，土地順利標售後，遂
    由法院裁定標售債權款留置4萬元作為抵押債權費用並通知
    陳黃雅之繼承人陳福龍、陳明璋、陳淑賢、陳明德領取；唯
    當事人陳福龍年歲已高（17年出生），行動不便，陳明德客
    居泰國，一年來又因疫情，不便返鄕，五人成員無法一起去
    領取。目前收到更正後訴之聲明，陳黃雅女士當年抵押4萬
    元因時效已過，此抵押擔保不存在，行文通知陳黃雅女士之
    繼承人陳福龍、陳明璋、陳明德、陳淑賢等人應將此債權予
    以塗銷，唯當事人因前述之故，無法一起去辦理塗銷，鈞院
    前已做適當判決，原告已受補償，現原告又興訟，此乃吾等
    因不便而未領取，並非成為興訟之原因，該土地所得者不因
    此而受惠，因此原告提起此訴訟並不適格。原告購買陳明達
    持有土地，屢因私利小事不斷興訟，吾等不堪其擾。此次原
    告為了僅僅4萬元之債權因時效已過而提出訴訟，實違反政
    府立法保護人民權益與重視善良風俗之旨意，浪費行政單位
    與法院資源。吾等散居各地，年歲已高，為了區區此事，疲
    於奔命，不知原告究竟為了何因何事，請明白告知，祈此事
    能圓滿解決，此次訴訟費用皆因原告不與我方協調，逕行提
    告，且不適格，所有訴訟等費用應由原告自行負擔，不應由
    我等負擔等語。並聲明：原告之訴駁回。
四、被告陳福龍、陳明達未於言詞辯論期日到場，亦未提出書狀
    作何聲明或陳述。
五、得心證之理由：
　㈠按確認法律關係之訴，非原告有即受確認判決之法律上利益
    者，不得提起之，民事訴訟法第247第1項前段定有明文。又
    所謂即受確認判決之法律上利益，係指因法律關係之存否不
    明確，致原告在私法上之地位有受侵害之危險，而此項危險
    得以對於被告之確認判決除去者而言。原告既為系爭土地之
    所有權人，系爭抵押權是否確實存在，攸關原告權利，故原
    告提起確認之訴，自得將該法律上不安狀態以確認判決除去
    ，應認原告有即受確認判決之法律上利益，自得提起本件確
    認之訴。
  ㈡經查，訴外人為擔保對陳黃雅之債務，以分割前嘉義縣○○鎮○
    ○○段○○○○段00地號土地為陳黃雅設定登記稻谷肆萬台斤正（
    折合新台幣四萬元正）抵押權，存續期間自44年3月1日至45
    年2月28日，陳黃雅於59年3月5日死亡，其繼承人為被告陳
    福龍、陳明璋、陳淑賢、陳明德、陳明達，被告陳明璋、陳
    淑賢、陳明德、陳明達因繼承取得分割前21地號土地應有部
    分各為4分之1，被告陳明達應有部分4分之1嗣由原告經由法
    院拍賣取得，被告陳明璋、陳明德、陳淑賢就分割前21地號
    土地應有部分仍設定上開抵押權，嗣分割前21地號土地經本
    院109年度訴字第88號民事判決分割共有物，分割後21地號
    土地由被告陳明璋、陳明德、陳淑賢取得，系爭土地由原告
    取得，辦理分割登記時，上開抵押權乃轉載至系爭土地，抵
    押權內容如附表所示（下稱系爭抵押權）等情，有原告所提
    本院109年度訴字第88號民事判決、分割前21地號土地登記
    第一類謄本、系爭土地登記第一類謄本、繼承系統表等件為
    證，是此部分事實，先堪認定。 
　㈢按抵押權為擔保物權，具有從屬性，倘無所擔保之債權存在
    ，抵押權即無由成立，自應許抵押人請求塗銷該抵押權之設
    定登記。次按依債務本旨，向債權人或其他有受領權人為清
    償，經其受領者，債之關係消滅；清償期，除法律另有規定
    或契約另有訂定，或得依債之性質或其他情形決定者外，債
    務人得隨時為清償；又債權人受領遲延而難為給付者，清償
    人得將其給付物，為債權人提存之，民法第309條第1項、第
    315條、第326條前段分別定有明文，所謂清償提存，係債務
    人以消滅債務為目的，將給付物為債權人寄存於提存所之行
    為，債權人受領遲延時，清償人自得依提存方法以免除其債
    務。查本院107年度司執字第40560號強制執行事件，本院所
    製作分配表所列陳黃雅之抵押債權分配金額4萬元，已向本
    院提存所提存，此經本院調閱本院107年度司執字第40560號
    民事執行卷宗、109年度存字第26號提存卷宗核閱屬實，系
    爭抵押權所擔保之債權業經清償而消滅，系爭抵押權亦應隨
    同消滅，又系爭抵押權既已消滅，抵押權登記之存在自係對
    原告之所有權造成妨害，故原告請求被告應先辦理被繼承人
    陳黃雅就系爭土地之抵押權人繼承登記後，並請求確認系爭
    抵押權擔保之債權不存在，且請求被告塗銷系爭抵押權登記
    ，自屬有據。
  ㈣綜上所述，原告依民法第767條第1項之規定，請求判決如主
    文第1、2、3項所示，為有理由，應予准許。
六、本件事證已臻明確，兩造其餘攻擊防禦方法，核與判決結果
    不生影響，爰不逐一論述。 
七、訴訟費用負擔之依據：民事訴訟法第78條、第85條第2項。
中　　華　　民　　國　　110 　年　　3 　　月　　16　　日
                  臺灣嘉義地方法院嘉義簡易庭
                                  法　官　孫偲綺
以上正本係照原本作成。
如對本判決上訴，須於判決送達後20日內向本庭（嘉義市文化路
308之1號）提出上訴狀（均須按他造當事人之人數附繕本）。如
委任律師提起上訴者，應一併繳納上訴審裁判費。
中　　華　　民　　國　　110 　年　　3 　　月　　16　　日
                                  書記官  李珈慧
附表：
抵押物 所有權人 抵押權登記事項  嘉義縣○○鎮○○○段○○○○段0000地號土地（權利範圍：全部） 周泰誠 嘉義縣大林地政事務所收件年期：民國44年，字號：林地字第000125號 抵押權登記次序：0000-000 登記日期：民國110年1月14日 權利人：陳黃雅 債權額比例：全部 擔保債權總金額：稻谷肆萬台斤正（折合新台幣四萬元正） 存續期間：自44年3月1日至45年2月28日 清償日期：（空白） 利息（率）：無 遲延利息（率）：依照契約約定 違約金：依照契約約定 債務人及債務額比例：（空白） 權利標的：所有權 標的登記次序：0006 設定權利範圍：全部 證明書字號：---林地字第000040號 設定義務人：（空白） 共同擔保地號：甘蔗崙段甘蔗崙小段21、21-1 其他登記事項：（空白）